臺北高等行政法院判決
　　　　　　　　　　　　　　　　　　 92年度訴字第05564號
　　　　　　　　　　　　　　　.
原　　　告　甲○○
被　　　告　臺北縣政府稅捐稽徵處
代　表　人　乙○○（處長）
訴訟代理人　丁○○
　　　　　　丙○○
上列當事人間因地價稅事件，原告不服臺北縣政府中華民國92年
10月30日北府訴決字第0920662784號訴願決定（卷號：00000000
），提起行政訴訟。本院判決如下：
　　主  文
原告之訴駁回。
訴訟費用由原告負擔。
　　事  實
一、事實概要：
    原告所有坐落新莊市○○段884地號及光明段676、1101、11
    33地號等4筆土地（下稱系爭土地），因無償供公共使用，
    前於民國（下同）91年4月11日向被告申請減免地價稅並經
    被告准自91年起免徵地價稅在案。嗣91年11月23日原告續以
    系爭土地為私設道路，未計入法定空地面積，供公共通行使
    用等由向被告申請撤銷系爭土地暨其他5筆地號（光榮段890
    、896及光明段1096、1117、1163）等共9筆土地之禁止處分
    及退還法院已執行之地價稅款，被告所屬新莊分處以92年1
    月13日北稅莊(二)字第0920000056號函（下稱原處分）否准略
    以，依財政部71年4月6日台財稅第32305號函釋，私設巷道
    如未經土地所有權人表示願無償提供使用，則因無資料可稽
    ，故無從列冊送稽徵機關，仍應由土地所有權人申請核定再
    憑減免。依台端所附之91年12月23日北府工施字第09106311
    73號函，旨揭4筆土地屬私設巷道，應依上述函釋辦理…臺
    端前91年4月11日申請，被告准自91年免徵當屬無誤，無退
    稅適用。原告不服，提起訴願遭決定駁回後，遂提起行政訴
    訟。
二、兩造聲明：
　(一)原告聲明：
    1.訴願決定及原處分均撤銷。
    2.被告就系爭土地77年起至90年所開徵之地價稅全部撤銷。
    3.被告應將執行收取之地價稅金額新臺幣（下同）143,914
      元退還原告。
    4.被告就系爭土地及光榮段890、896地號及光明段1096、11
      17、1163地號等5筆共9筆土地所為之禁止處分應全部撤銷
      ，予以啟封。
　(二)被告聲明：如主文所示。
三、兩造之爭點：
　(一)原告主張之理由：
    1.按土地稅減免規則第9條、22條但書規定，及財政部71年4
      月6日台財稅第32305號函釋主旨明揭：「合於土地稅減免
      規則第22條第1項但書免徵地價稅或田賦之土地，既明定
      免由土地所有權人申請，則有關機關未依限通報或漏未通
      報，均難歸咎於土地所有權人，其經異議且查明屬實者，
      准予追溯自原因發生時起予以減免並退稅」，財政部80年
      1月31日台財稅字第800660238號函亦明示：「主旨：合於
      土地稅減規則第22條第1項但書規定之免徵地價稅或田賦
      土地，因故未予核定減免，嗣經土地所有權人異議者，應
      依稅捐稽徵法第28條及本部71年4月6日台財稅第32305號
      函規定，追溯減免並退還溢繳稅捐…」系爭土地係60年政
      府實施都市計畫，將地目從田變更為住宅區，依細部計劃
      與建商合建4樓集合住宅所規劃出之6米公共巷道（即新莊
      西藏社區巷道），自69年設路之始迄今已20餘載，一直無
      償供公共通行使用，為公眾周知，故無論謂為「私設」或
      「公設」，自始即為無償提供公共通行之巷道。是依前揭
      法文、函釋，系爭土地自應由工務、建設主管機關或各鄉
      鎮市（區）公所建設單位，列冊送稽徵機關辦理免徵地價
      稅，故有關機關漏未通報或未依限通報，均難歸咎於土地
      所有權人即原告，故本案既原告提出異議，並經被告查明
      系爭土地確為私有無償提供公共巷道屬實，自應准予追溯
      減免並退稅至明。
    2.系爭巷道係依新莊市都市計畫細部計畫所劃定之公共巷道
      ，自屬完成都市○○○○○道路。退步言，若新莊市都市
      計畫細部計畫無系爭巷道之設，自無法申請建造，主管機
      關亦無從核發建造及使用執照。惟臺北縣政府91年12月23
      日北府工施字第0910631173號函業核發系爭土地為公共巷
      道之證明，有關機關工務局、建管處、住宅發展局等單位
      之檔案資料亦將之列入，臺北縣新莊地政機關之土地地籍
      圖謄本亦為記載，足見被告辯稱系爭公共巷道無資料可稽
      ，無從列冊以憑核定減免云云，均為卸責之詞。再者，既
      曰私設「公共巷道」，必為「無償」，何須再由土地所有
      權人申報，且系爭巷道經建築師依新莊市都市計畫細部計
      畫送審臺北縣政府時，即已表示為「無償」供公共通行，
      亦毋須再由原告申報。
    3.再退步言，本件縱如原處分所稱「仍應由土地所有權人申
      請再憑減免」云云，依土地稅減免規則第9條規定，亦應
      「在使用期間全免」，故本案新莊市○○段884地號及光
      明段676地號2筆土地與新莊市○○段1101地號及1133地號
      2筆土地，分別自69年及70年起做公共巷道使用，有臺北
      縣政府91年12月23日北府工施字第0910631173號函附卷可
      稽，自應分別自69年及70年起免徵地價稅；惟原處分竟以
      申報之日起算准自91年度起始予免稅，亦顯與法不合。縱
      退萬步言，本諸情理，亦應以「使用期間」、「原因發生
      時起」全程免稅，方符邏輯及公平正義，否則私設公共巷
      道本應由政府徵收而予補償，反因政府以徵收補償金過鉅
      ，預算難編算等由遲未徵收給款，致「無償」供公共使用
      之土地尚須課徵稅賦，自有悖情理。
    4.至本件禁止處分乙節，其地價稅之課徵既屬違誤，應予全
      免，則禁止處分即失所附麗，應一併撤銷。且原告被課徵
      之稅額不過1、20萬元，查封其中1筆土地已足矣，惟被告
      竟查封9筆計價值數仟萬元之土地，有土地登記謄本及被
      查封（禁止處分登記）明細表附卷可稽，不僅違反稅捐稽
      徵法第24條第1項所定「相當財產全部」之查封限額規定
      ，尤見被告對本案執行課稅，草率之一斑，故超額查封自
      屬違法。
  (二)被告主張之理由：
    1.按無償供公共使用之私有土地，經查明屬實者，依土地
      稅減免規則第9條之規定，在使用期間內，地價稅或田賦
      全免，次按土地稅減免規則第22條規定，合於第7條至第1
      7條規定申請減免地價稅或田賦者，於私有土地應由所有
      權人或典權人，造具清冊檢同有關證明文件向直轄市、縣
      市主管稽徵機關為之；同條第5款規定，應由工務、建設
      主管機關或各鄉鎮市區公所建設單位，列冊送稅捐稽徵機
      關辦理，免由土地所有權人或典權人申請。經查，系爭土
      地據臺北縣政府91年12月23日北府工施字第0910631173號
      函與92年1月8日北府城開字第0910742682號函所示，皆為
      私設道路，位於新莊都市計畫住宅區範圍內，並非臺北縣
      政府認定在案之現有巷道，而依財政部71年4月6日台財稅
      第32305號函釋，私有巷道如未經土地所有權人表示願無
      償提供使用，則因無資料可稽，無從列冊送稽徵機關，應
      由土地所有權人申請核定再憑減免。
    2.次按土地稅減免規則第24條第1項規定，合於第7條至第17
      條規定申請減免地價稅或田賦者，應於每年（期）開徵40
      日前提出申請；逾期申請者，自申請之次年（期）起減免
      。經查系爭土地於91年4月11日始提出減免地價稅之申請
      ，應自91年起免徵，且91年以前之地價稅款，並無退稅之
      適用。
    3.再按稅捐稽徵法第24條第1項規定，納稅義務人欠繳應納
      稅捐者，稅捐稽徵機關得就納稅義務人相當於應繳稅捐數
      額之財產，通知有關機關，不得為移轉或設定他項權利。
      經查，原告所有系爭土地與坐落臺北縣新莊市○○段890
      、896地號及光明段1096、1117、1163地號等共9筆土地，
      因欠繳77年至88年共8年之地價稅，故被告依前揭規定移
      送法院強制執行，並函知地政機關就上開9筆土地不得為
      移轉或設定他項權利，於法有據。且原告於上開9筆土地
      自87年6月至8月經被告所屬新莊分處以北縣稅莊四字第21
      353號等函辦理禁止處分登記時，並未即時請求撤銷，直
      至91年7月9日及12月1日始向被告所屬新莊分處申請撤銷
      上開禁止處分，並經該分處以91年12月10日北稅莊(二)字第
      0910058297號函否准在案。嗣原告復於91年12月31日提出
      申覆書向該分處申請系爭土地免稅及退稅，亦經被告所屬
      新莊分處以原處分否准而逕提訴願，查被告所屬新莊分處
      以92年1月13日北稅莊(二)字第092000056號函雖未有否准塗
      銷禁止處分之記載；惟綜觀原告歷次之申請，均提及撤銷
      上開9筆土地之禁止處分，是被告認92年1月13日北稅莊(二)
      字第09200 0056號否准函實為91年12月10日北稅莊(二)字第
      0910058297號否准函之延續，而於原告提起訴願時即一併
      辦理答辯，並經訴願決定機關認該行政處分未違反稅捐稽
      徵法第24條稅捐保全之規定而予駁回。
    4.另按稅捐稽徵法第6條第1項規定，稅捐之徵收僅優先於普
      通債權，並未優先於抵押權受償。經查，本案於87年辦理
      上開9筆土地之禁止處分登記時，原告即已欠繳地價稅總
      額590,761元，此有當時欠稅總歸戶電腦查詢紀錄可稽，
      且每筆土地均已設有抵押權登記，故依被告所屬新莊分處
      依財政部83年1月26日台財稅第83581751號函釋示「以土
      地提供繳稅擔保，或為稅捐保全之標的時，按土地公告現
      值加4成估價」，被告辦理估價時，因發現除光榮段890地
      號土地之估價額減除所設定之抵押權尚有賸餘外，其餘8
      筆之估價已低於設定之抵押權，並無法實質保全稅捐，故
      原告訴稱禁止處分任何1筆已足夠，顯屬誤解。
　　理  由
一、原告主張：系爭土地自69年設路迄今已20餘載，確為私有無
    償提供公共巷道，原告既提出異議，自應准予追溯減免並退
    稅至明，且本件地價稅之課徵既屬違誤，應予全免，則禁止
    處分即失所附麗，應一併撤銷，且原告被課徵之稅額不過1
    、20萬元，查封其中1筆土地已足，惟被告竟查封9筆計價值
    數仟萬元之土地，據此，依行政訴訟法第5條第2項、第196
    條、土地稅減免規則第9條、第22條第1項但書及財政部71年
    4月6日台財稅第32305號函釋規定，求為判決如聲明所示云
    云。被告則以：原告所有土地為屬無償供公共使用之私設巷
    道土地，依財政部上開解釋及土地稅減免規則第22條第5款
    規定之適用，其減免地價稅應經申請，被告始得據以辦理，
    原告91年以前之地價稅款，既未申請減免，被告所為核駁原
    告退稅申請之處分，洵無違誤，求為判決駁回原告之訴等語
    。
二、按土地稅法第6條規定：「為發展經濟，促進土地利用，增
    進社會福利，對於國防、政府機關、公共設施、騎樓走廊、
    研究機構、教育、交通、水利、給水、鹽業、宗教、醫療、
    衛生、公私墓、慈善或公益事業及合理之自用住宅等所使用
    之土地，及重劃、墾荒、改良土地者，得予適當之減免；其
    減免標準及程序，由行政院定之。」平均地權條例第25條規
    定：「供國防、政府機關、公共設施、騎樓走廊、研究機構
    、教育、交通、水利、給水、鹽業、宗教、醫療、衛生、公
    私墓、慈善或公益事業等所使用之土地，及重劃、墾荒、改
    良土地者，其地價稅或田賦得予適當之減免；減免標準與程
    序，由行政院定之。」土地稅減免規則第1條規定：「本規
    則依土地稅法第6條及平均地權條例第25條規定訂定之。」
三、原告所有系爭土地，因無償供公共使用，前於91年4月11日
    向被告申請減免地價稅並經被告准自91年起免徵地價稅在案
    ，嗣原告續以系爭土地為私設道路，未計入法定空地面積，
    供公共通行使用等由向被告申請撤銷系爭土地暨其他5筆地
    號（光榮段890、896及光明段1096、1117、1163）等共9筆
    土地之禁止處分及退還法院已執行之地價稅款等情，為兩造
    所不爭，並有系爭土地之土地登記簿謄本、申請函附原處分
    卷可稽。
四、本件之爭執，在於原告之私有無償提供之巷道用地是否毋庸
    申請，被告應逕行辦理減免地價稅？經查：
  (一)按土地稅減免規則第9條規定：「無償供公共使用之私有土
    地，經查明屬實者，在使用期間內，地價稅或田賦全免。但
    其屬建造房屋應保留之空地部份，不予免徵。」第22條第5
    款規定：「依第7條至第17條規定申請減免地價稅或田賦者
    ，公有土地應由管理機關，私有土地應由所有權人或典權人
    ，造具清冊檢同有關證明文件，向直轄市、縣（市）主管稽
    徵機關為之。但合於下列規定者，應由稽徵機關依通報資料
    逕行辦理或由用地機關函請稽徵機關辦理，免由土地所有權
    人或典權人申請。…五、私有無償提供公共巷道或廣場用地
    （應由工務、建設主管機關或各鄉鎮市（區）公所建設單位
    ，列冊送稽徵機關辦理）。」上開第22條第5款規定之私有
    無償提供公共巷道用地，可由稅捐稽徵機關逕行辦理減免者
    ，依財政部71年4月6日台財稅第32305號函釋：「…私有無
    償提供之巷道用地，其屬完成都市計畫法定程序者，以供公
    共通行之事實為依據，列冊送稽徵機關，仍應由土地所有權
    人申請核定再憑減免。…」即應以「完成都市計畫法程序者
    ，以供公共通行事實」者，始足當之；至私設巷道如未經土
    地所有權人表示願無償提供使用，則因無資料可稽，故無從
    列冊送稽徵機關，仍應由土地所有權人申請核定再憑減免。
    蓋稅捐稽徵程序，稅捐稽徵機關雖依職權調查原則而進行，
    惟有關課稅事實，多發生於納稅義務人所得支配範圍，稅捐
    稽徵機關掌握困難，為貫徹公平合法之課稅目的，因而課納
    稅義務人申報協力義務，故就未完成都市計畫法程序之供無
    償使用之公共巷道用地，仍應適用土地稅減免規則第22條本
    文之規定，由土地所有權人以申請為之（司法院釋字第537
    號解釋參照）。上開函釋係主管機關基於法定權限，對於土
    地稅減免規則第22條第5款規定「私有無償提供之巷道用地
    」之範疇，所為解釋性之說明，經核與上開規範意旨及目的
    尚無違背。
  (二)系爭土地皆為私設道路，位於新莊都市計畫住宅區範圍內，
    並非臺北縣政府認定在案之現有巷道，有臺北縣政府91年12
    月23日北府工施字第0910631173號函與92年1月8日北府城開
    字第0910742682號函附原處分卷可稽，屬未完成都市計畫法
    程序之供無償使用之公共巷道用地；於原告91年4月11日申
    請減免地價稅前，因原告未有表示願無償提供使用，則因無
    資料可稽，無從列冊送稽徵機關，揆諸上揭規定及說明，自
    應由原告申請核定再憑減免。依土地稅減免規則第24條第1
    項規定：「合於第7條至第17條規定申請減免地價稅或田賦
    者，應於每年（期）開徵40日前提出申請；逾期申請者，自
    申請之次年（期）起減免。…」系爭土地於91年4月11日始
    提出減免地價稅之申請，應自91年起免徵，且91年以前之地
    價稅款，並無退稅之適用。
  (三)從而，原告訴請被告就原告所有坐落新莊市○○段884地號
    及光明段676、1101、1133地號等4筆土地77年起至90年所開
    徵之地價稅全部撤銷，及請求被告應將執行收取之地價稅金
    額143,914元退還原告，並無理由。
五、關於原告請求被告就前揭4筆及光榮段890、896地號及光明
    段1096、1117、1163地號等5筆共9筆土地所為之禁止處分應
    全部撤銷，予以啟封。按稅捐稽徵法第24條第1項規定：「
    納稅義務人欠繳應納稅捐者，稅捐稽徵機關得就納稅義務人
    相當於應繳稅捐數額之財產，通知有關機關，不得為移轉或
    設定他項權利；…」查原告所有系爭土地與坐落臺北縣新莊
    市○○段890、896地號及光明段1096、1117、1163地號等共
    9筆土地，因欠繳77年至88年共8年之地價稅，故被告依前揭
    規定移送法院強制執行，被告並以87年6月24日北縣稅莊四
    字第24061號、87年8月7日北縣稅莊四字第29554號、87年北
    縣稅莊四字第74045號、87年7月23日北縣稅莊四字第27126
    號、87年7月7日北縣稅莊四字第25486號、87年北縣稅莊四
    字第22339號、87年6月3日北縣稅莊四字第21353號、87年8
    月20日北縣稅莊四字第31646號函知地政機關就上開9筆土地
    辦理禁止處分登記，不得為移轉或設定他項權利，自屬於法
    有據。原告請求上開禁止處分應全部撤銷，並予以啟封，自
    無理由。原告於上開9筆土地自87年6月至8月經被告所屬新
    莊分處以上開函文辦理禁止處分登記時，並未即時請求撤銷
    ，直至91年7月9日及12月1日始向被告申請撤銷上開禁止處
    分，並經該分處以91年12月10日北稅莊(二)字第0910058297號
    函否准在案，有原告之申請書及上開函文附卷可稽，附此敘
    明。
六、至於原告主張禁止處分任何1筆土地已足夠云云。按稅捐稽
    徵法第6條第1項規定：「稅捐之徵收，優先於普通債權。」
    即稅捐之徵收僅優先於普通債權，並未優先於抵押權受償。
    查本件於87年辦理上開9筆土地之禁止處分登記時，原告即
    已欠繳地價稅總額590,761元，此有當時欠稅總歸戶電腦查
    詢紀錄附卷足憑，且每筆土地均已設有抵押權登記，故被告
    依財政部83年1月26日台財稅第83581751號函釋「以土地提
    供繳稅擔保，或為稅捐保全之標的時，按土地公告現值加4
    成估價」，於辦理估價時，因發現除光榮段890地號土地之
    估價額減除所設定之抵押權尚有賸餘外，其餘8筆之估價已
    低於設定之抵押權，並無法實質保全稅捐，亦有明細表附卷
    足參。原告此部分主張，有所誤解，亦併此敘明。
七、綜上所述，原告所訴各節，均無可採，原處分以原告所有系
    爭土地為屬無償供公共使用之私設巷道土地，原告91年以前
    之地價稅款，未申請減免，否准原告退稅之申請，認事用法
    ，並無違誤，訴願決定遞予維持，亦無不合，原告訴請撤銷
    訴願決定及原處分，命被告就系爭土地77年起至90年所開徵
    之地價稅全部撤銷及退還已執行稅金143,914元，為無理由
    ，應予駁回。至於原告請求被告就系爭土地及光榮段890、8
    96地號及光明段1096、1117、1163地號等5筆共9筆土地所為
    之禁止處分應全部撤銷，予以啟封，係以上述課予義務訴訟
    有理由為據，惟課予義務訴訟既經認無理由予以駁回，此部
    分之請求失所附麗，併予駁回。
據上論結，本件原告之訴為無理由，爰依行政訴訟法第98條第3
項前段，判決如主文。
中　　華　　民　　國　　94　　年　 　4　　月　　6　　 日
                            第三庭審判長法  官　王立杰
                                        法  官  王碧芳
                                        法  官  胡方新
上為正本係照原本作成。
如不服本判決，應於送達後20日內，向本院提出上訴狀並表明上
訴理由，如於本判決宣示後送達前提起上訴者，應於判決送達後
20日內補提上訴理由書（須按他造人數附繕本）。
中　　華　　民　　國　　94　　年　 　4　　月　　6　　 日
                                        書記官  陳幸潔
